臺灣高等法院臺中分院民事判決　九十三年度上字第一六七號
　　　上　訴　人　甲○○
　　　上　訴　人　乙○○
　　　被　上訴人　楊獻章
　　　訴訟代理人　丙○○
右當事人間請求分割共有物事件，上訴人對於中華民國九十三年四月十四日臺灣臺中
地方法院九十一年度訴字第三五四三號第一審判決提起上訴，本院於民國九十三年十
月十九日言詞辯論終結，判決如下：
　    主 　   文
上訴駁回。
第二審訴訟費用由上訴人負擔。
　    事實及理由
一、本件上訴人乙○○未於言詞辯論期日到場，核無民事訴訟法第三百八十六條各款
    所列情形，爰依被上訴人之聲請，由其一造辯論而為判決。
二、本件被上訴人起訴主張：坐落台中市○○區○○段二九八地號土地、地目建、面
　　積七一‧三一平方公尺，及其上台中市○○區○○段四一０建號、鋼筋混凝土造
　　三層樓、總面積一八五‧五七平方公尺（第一層三九‧一三平方公尺、第二層五
　　四‧八八平方公尺、第三層五四‧八八平方公尺、騎樓一五‧七五平方公尺、地
　　下層二０‧九三平方公尺），暨未保存登記之如原判決附圖所示之增建部分（第
　　一層增建面積一五‧七八平方公尺、第四層增建面積七０‧六五平方公尺；門牌
　　號碼台中市○○區○○街三二號），係被上訴人與上訴人甲○○、乙○○二人所
　　共有，應有部分各三分之一；而被上訴人之應有部分係經由法院拍賣取得，現因
　　兩造無法達成分割協議，被上訴人乃依法聲請裁判分割。又系爭標的物地面層面
　　積狹小，分為三等份，房地面積過小，且該建物係一透天房屋，僅有單一樓梯可
　　供使用出入，並無其他通道，且亦無再增加其他通道之可能，若要將建物分割，
　　實務上並不可行，故如就原物分割或共同使用，均有違經濟效益，於兩造亦有不
　　便，故為顧及兩造利益及社會資源與經濟效用，本件認以變價分割方屬正當適切
　　可行之法，為此，求為判決：兩造共有坐落台中市○○區○○段二九八地號土地
　　、台中市○○區○○段四一０建號及未保存登記之建物，為變價分割等語。答辯
　　聲明：求為判決：駁回上訴人之上訴。
三、上訴人則抗辯：被上訴人是拍賣取得上訴人之兄何連貴就系爭土地及建物之應有
    部分；上訴人有意向被上訴人購買其應有部分，惟因被上訴人開價太高而未果，
    上訴人不同意分割。而系爭土地及房屋，乃上訴人之父生前所購，並於其上加蓋
    四樓違建而予全家居住，上訴人之父生前即招徠上訴人及胞兄何連貴，三兄弟約
    好分管及使用收益範圍即一樓由上訴人甲○○使用，二樓是上訴人乙○○使用，
    三樓是上訴人之兄何連貴使用，四樓前段由何連貴使用，後段由大家共同使用。
    是上訴人兄弟基於家族共同居住之使用目的及父親生前之協議約定，分別使用及
    管理系爭土地及建物達十餘年，即屬符合民法第八百二十三條但書規定之情形，
    除非全部共有人同意，否則，不可因共有人之一之要求而分割。被上訴人縱依法
    院拍賣程序取得系爭不動產三分之一之持分權，對上訴人等兄弟原有之使用目的
    及分管契約，仍應受拘束而不能主張分割共有物；上訴人並願將系爭建物之三樓
    分由被上訴人居住使用。再退步言，如被上訴人擔心無法使用其持分之所有權，
    上訴人甲○○所分管之一樓，願意騰出可供店面使用之分管權，於入口之騎樓，
    自一樓至四樓修建一座可供五人搭乘之電梯位置，以供被上訴人做為往三樓之通
    道使用，以解決本件分割之爭議等語。
四、本件被上訴人主張：坐落台中市○○區○○段二九八地號土地及其上之台中市○
    ○區○○段四一０建號及未保存登記之增建物（門牌號碼台中市○○區○○街三
    二號），係被上訴人與上訴人甲○○、乙○○二人所共有，應有部分各三分之一
    ，被上訴人之應有部分係經由法院拍賣取得，現因兩造無法達成分割協議，被上
    訴人乃依法聲請裁判分割等情，業據其提出土地所有權狀、建物所有權狀、土地
    登記謄本、建物登記謄本及不動產權利移轉證書等影本各乙件為證，且為上訴人
    所不爭執，自堪信為實在。
五、按各共有人得隨時請求分割共有物，但因物之使用目的不能分割或契約訂有不分
    割之期限者，不在此限，民法第八百二十三條第一項定有明文。次按分管契約係
    共有人就共有物之使用、收益或管理方法所訂定之契約，不過就共有物之管理定
    暫時使用之狀態，並無消滅共有關係之特約，即與分割有間，從而，共有物訂立
    分管契約後，除因物之使用目的不能分割或契約訂有不分割之期限者外，各共有
　　人仍得隨時請求分割。而民法第八百二十三條第一項所謂因物之使用目的不能分
　　割，係指共有物繼續供他物之用，而為其物之利用所不可缺，或為一權利之行使
　　所不可缺者而言；如界標、界牆、區分所有建築物之共同部分、共有之契據等。
    上訴人抗辯其兄弟間基於家族共同居住之使用目的及父親生前之協議約定，分別
    使用及管理系爭土地及建物達十餘年云云，揆諸前開說明，尚究難認有不能分割
    之情形存在。系爭坐落台中市○○區○○段二九八地號土地及其上之台中市○○
    區○○段四一０建號及未保存登記之增建物為兩造所共有，而系爭土地依其使用
    目的既非不能分割，兩造間亦無不分割之約定，揆諸前開法條之規定，被上訴人
    請求分割系爭土地，洵屬有據，應予准許。
六、按「法院裁判分割共有物之分割方法，僅限原物分配、變賣分配及原物分配兼金
    錢補償三種為限。又按共有物之分割方法，應斟酌當事人之聲明、共有物之性質
    、經濟效用及全體共有人之利益等因素決之，惟如分配原物有困難時，則應予變
    賣，以價金分配於各共有人」「民法第八百二十四條第三項規定『以原物為分配
    時，如共有人中有不能按其應有部分受分配者，得以金錢補償之』，係指共有人
    已就原物受分配，但其受配部分較其應有部分計算者為少之情形而言，若將原物
    全部分配予共有人中之一人或數人，而對其餘共有人全不予分配，僅以金錢補償
    者，則非裁判分割之方法，此觀同條第二項第一款規定『以原物分配於各共有人
    』而自明。」（最高法院五十七年台上字第二一一七號、五十一年台上字第二七
    一號、六十二年台上字第二五七五號判例意旨參照）。經查系爭土地面積僅七一
    ‧三一平方公尺，其上建有鋼筋混凝土房屋，共有三層，四樓以磚造鐵架烤漆板
    加蓋搭建，一樓是店面，面臨何厝街，目前未充當營業使用，僅擺設未使用之電
    動玩具機台，堆放沙發及椅子等物品，一樓後方有增建部分係充當客廳使用；二
    樓及三樓分隔成房間使用，二樓由被告乙○○全家居住使用，三樓則分隔為兩間
    房間由何連貴使用一間房間，甲○○使用其中一間，四樓加蓋部分，前方係隔成
    房間供何連貴家人使用，後方增建部分則充當曬衣場；而整棟房屋係共用一個樓
    梯進出，樓梯置於整棟建物之中央，共用一個大門進出何厝街；又系爭共有之房
    屋所坐落之系爭土地已經建滿，並無多餘之空地可供興建進出房屋之樓梯等情，
    業經本院會同台中市中興地政事務所及本院先後至現場勘驗屬實，並製有勘驗筆
    錄及複丈成果圖在卷可稽。依上所述，則系爭土地及房屋之分割方法，不論依原
    物分割或原物分割併金錢補償，均無法分割為可供獨立使用之三部分，以讓被上
    訴人及上訴人二人各自取得單獨之房屋與土地之所有權，故上訴人所主張之分割
    方法，顯不可採。綜上，為兼顧兩造利益之公平、土地房屋之經濟效用，本院認
    為應以將系爭共有物變賣，所得價金按各共有人應有部分之比例分配，較為公允
    。
七、綜上所述，系爭土地及建物之分割以採變價分割較為允當，原審因而判決兩造共
　　有坐落系爭台中市○○區○○段二九八地號土地、地目建、面積七一‧三一平方
　　公尺，及台中市○○區○○段四一０建號、鋼筋混凝土造三層樓、總面積一八五
　　‧五七平方公尺（第一層三九‧一三平方公尺、第二層五四‧八八平方公尺、第
　　三層五四‧八八平方公尺、騎樓一五‧七五平方公尺、地下層二０‧九三平方公
　　尺），及如附圖所示之增建部分（第一層增建面積一五‧七八平方公尺、第四層
　　增建面積七０‧六五平方公尺），准予變賣，並將變賣後之價金，由被上訴人及
　　被上訴人甲○○、乙○○各取得三分之一；洵屬正當。上訴意旨指摘原判決不當
　　，求為廢棄，為無理由，應予駁回。
八、本件事証已明確，兩造其餘攻擊、防禦方法及舉証，因與本判決判斷結果，不生
    影響，不予逐一論述，併此敘明。
九、據上論結，本件上訴為無理由，依民事訴訟法第四百四十九條第一項、第七十八
    條、第八十五條第一項前段、第四百六十三條、第三百八十五條第一項前段，判
    決如主文。
中　　　華　　　民　　　國　　九十三　　年　　 十一　　 月　　　二　　　日
~B1民事第二庭審判長法　官　童有德
~B2　　　　　　　　法　官　蔡秉宸
~B3　　　　　　　　法　官　翁芳靜
右為正本係照原本作成。
不得上訴。
~B 　 　　　　　　書記官　陳麗玉
中　　　華　　　民　　　國　　九十三　　年　　 十一　　 月　　　三　　　日
                                                                        Ｈ
